臺灣苗栗地方法院民事判決
110年度訴字第430號
原      告  台新國際商業銀行股份有限公司

法定代理人  尚瑞強  
訴訟代理人  林益瑤  
被      告  羅浩明  


            羅士晏  

            羅蕭玉枝
            羅志英  
            羅文蓉  
上4 人共同
訴訟代理人  許盟志律師
上列當事人間請求撤銷遺產分割登記事件，本院於民國111年1月
18日言詞辯論終結，判決如下：   
    主      文
原告之訴駁回。
訴訟費用由原告負擔。 
    事實及理由
一、被告羅浩明經合法通知，未於言詞辯論期日到場，核無民事
    訴訟法第386條各款所列情形，爰依原告之聲請，由其一造
    辯論而為判決。
二、原告主張：被告羅浩明前向原告申辦信用卡及通信貸款，嗣
    未依約按期繳款，尚欠新臺幣（下同）565,172元及利息未
    清償。又被告之被繼承人羅來生過世後，遺有如附表所示之
    不動產（下稱系爭不動產），被告羅浩明並未拋棄繼承，惟
    其為避免繼承系爭不動產後遭原告追索，竟與其他繼承人即
    被告羅士晏、羅蕭玉枝、羅志英、羅文蓉等人為遺產分割協
    議，同意由被告羅士晏單獨取得系爭不動產並為分割繼承登
    記，等同將被告羅浩明對於系爭不動產之公同共有權利無償
    讓與被告羅士晏。被告羅浩明以上開遺產分割協議減少其積
    極財產，有害於原告之債權，爰依民法第244條第1項、第4
    項之規定，請求撤銷被告間之遺產分割協議，暨請求被告羅
    士晏塗銷分割繼承登記等語。並聲明：被告就系爭不動產所
    為之分割協議及被告羅士晏於民國110年6月8日所為之分割
    繼承登記行為，應予撤銷；被告羅士晏應將系爭不動產於11
    0年6月8日之分割繼承登記塗銷。
三、被告答辯：
  ㈠被告羅士晏、羅蕭玉枝、羅志英、羅文蓉：被告間就系爭不
    動產所為之遺產分割協議，係以繼承人身分就公同共有之遺
    產為分配，屬人格法益為基礎之財產上行為，且被告羅浩明
    僅單純為財產利益之拒絕，該遺產分割協議自非民法第244
    條得行使撤銷訴權之標的。況遺產分割協議是繼承人全體共
    同行為，非單一債務人所為之無償行為，無法單獨分離而撤
    銷。被告羅士晏自78年8月考進中油公司任職後，於79年間
    向公司貸款50萬元借予被告羅浩明購屋，又於80至84年間陸
    續借款約50萬元予被告羅浩明；另被告羅浩明於93年6月間
    以其配偶林子麗（嗣已離婚）之名義向苗栗縣竹南信用合作
    社借貸120萬元，亦由被告羅士晏與被繼承人羅來生為其償
    還共1,349,762元，於101年間清償完畢。此外，羅來生生前
    均由被告羅士晏照顧，羅來生之住院看護費、聘請外籍看護
    費用、喪葬費等，亦均由被告羅士晏負擔，現並獨力照顧母
    親即被告羅蕭玉枝，更於去年花費數十萬元整修舊屋。被告
    羅浩明與羅士晏既同為被繼承人羅來生之子，依民法第1116
    條規定，2人對父母均負有扶養義務，是被告羅浩明將繼承
    系爭不動產之權利讓與被告羅士晏，用以抵償積欠被告羅士
    晏代墊之扶養費、醫療費、喪葬費等債務，兩者間存有對價
    關係，非屬無償行為。原告依民法第244條第1項、第4項規
    定，訴請撤銷被告間所為之遺產分割協議，暨請求塗銷系爭
    不動產之分割繼承登記，均無理由等語。
  ㈡被告羅浩明則未於言詞辯論期日到場，亦未提出書狀作何聲
    明或陳述。
四、查原告主張其為被告羅浩明之債權人，被告之被繼承人羅來
    生死亡後，遺有系爭不動產，被告羅浩明並未拋棄繼承，惟
    被告等人就系爭不動產為遺產分割協議，同意由被告羅士晏
    單獨取得系爭不動產之所有權，並於110年6月8日完成分割
    繼承登記等情，為被告所不爭執，並有本院110年度司促字
    第1983號、97年度促字第1485號支付命令及確定證明書、苗
    栗縣地籍異動索引、土地及建物登記謄本、家事事件公告查
    詢、系爭不動產辦理分割繼承登記申請資料、被告及被繼承
    人羅來生之戶籍謄本及繼承系統表等在卷可稽（見卷第17-2
    6頁、第39-53頁、第61-97頁），堪信為真實。
五、按債務人所為之無償行為，有害及債權者，債權人得聲請法
    院撤銷之；債權人依第1項或第2項之規定聲請法院撤銷時，
    得並聲請命受益人或轉得人回復原狀，民法第244條第1項、
    第4項固有明文。然繼承人就遺產所為之分割協議，衡諸一
    般社會常情，其分配通常考量被繼承人生前意願、繼承人對
    被繼承人之扶養程度、被繼承人生前給予繼承人財產多寡、
    被繼承人與繼承人間或繼承人彼此之間有無債務等諸多因素
    決定，倘將全部遺產協議分割歸由某繼承人取得，對未分得
    遺產之繼承人而言，形式上雖具有無償行為之外觀，惟其究
    為有償或無償，仍應以當事人之真意及實質內涵而定，不能
    單憑形式外觀認定。查被告辯稱羅浩明於93年6月間以其妻
    林子麗之名義向苗栗縣竹南信用合作社借貸120萬元，嗣由
    被告羅士晏與被繼承人羅來生為其償還共1,349,762元，於1
    01年間清償完畢等情，業據提出本院95年度促字第7365號支
    付命令、還款明細表及匯款單等件為憑（見卷第147-174頁
    ）。衡以被告羅浩明與林子麗於93年7月間即已離婚（見卷
    第77頁），倘若前開借款實際上非由羅浩明所借用，羅來生
    應無願為連帶保證人並與被告羅士晏共同匯款清償之理，是
    被告所辯羅士晏曾為羅浩明清償借款債務乙節，應屬可信。
    另被告辯稱羅來生生前均由被告羅士晏照顧，羅來生之住院
    看護費、聘請外籍看護費用、喪葬費等，亦均由被告羅士晏
    負擔等情，亦據提出羅來生之診斷證明書、住院看護費明細
    及收據、外籍看護契約書及相關費用單據、喪葬費請款單及
    統一發票等件為證（見卷第175-197頁）。查被告羅浩明於1
    08、109年間並無任何所得，有稅務電子閘門財產所得調件
    明細表可參（見卷證物袋），且自96年11月起即無力清償積
    欠原告之債務（見卷第20頁支付命令內容），難認其尚有資
    力支付父母扶養費及負擔羅來生之看護費用，是被告辯稱羅
    浩明將繼承系爭不動產之權利讓與羅士晏，用以抵償積欠羅
    士晏代墊之扶養費等債務，亦無違反常情。此外，原告之債
    務人僅被告羅浩明，然被告之遺產分割協議非僅羅浩明放棄
    應得遺產，包括非屬債務人之被告羅蕭玉枝、羅志英、羅文
    蓉等人，亦均放棄系爭不動產之繼承登記。依一般經驗法則
    ，尚難想像其他繼承人願平白放棄自己可分得之遺產，僅為
    成全被告羅浩明逃避債務。是綜合上情，堪認被告辯稱羅浩
    明在系爭遺產分割協議中同意羅士晏單獨取得系爭不動產，
    是為抵償其積欠羅士晏之債務，並非無償行為等情，應屬實
    情，足可憑採。
六、綜上所述，被告羅士晏雖因遺產分割協議取得系爭不動產，
    但其實質上並非無償取得被告羅浩明之財產，上開遺產分割
    協議及分割繼承登記行為，既非被告羅浩明之無償行為，則
    原告依民法第244條第1項、第4項規定，請求撤銷被告間就
    系爭不動產所為之遺產分割協議及分割繼承登記行為，並請
    求被告羅士晏塗銷系爭不動產之分割繼承登記，均無理由，
    應予駁回。
七、本件事證已臻明確，兩造其餘攻擊防禦方法及所提證據，核
    與判決結果不生影響，爰不一一論述。
八、訴訟費用負擔之依據：民事訴訟法第78條。 
中　　華　　民　　國　　111 　年　　2 　　月　　10　　日
                  民事第二庭  法　官　顏苾涵
以上正本係照原本作成。
如對本判決上訴，須於判決送達後20日內向本院提出上訴狀。如
委任律師提起上訴者，應一併繳納上訴審裁判費。
                              書記官　楊慧萍
中　　華　　民　　國　　111 　年　　2 　　月　　10　　日
附表：
編號 財產名稱 權利範圍 1 苗栗縣○○市○○段00地號土地 全部 2 苗栗縣○○市○○段00○號建物 全部